最高法院民事判決　　　　　　一○○年度台上字第一五八三號
上　訴　人　王源田
訴訟代理人　景玉鳳律師
　　　　　　沈建宏律師
被 上訴 人　邱　良
　　　　　　郭　勇
　　　　　　郭　水　
　　　　　　郭　琪
共　　　同
訴訟代理人　陳永昌律師
上列當事人間租佃爭議事件，上訴人對於中華民國九十九年七月
十三日台灣高等法院第二審判決（九十九年度上字第三○二號）
，提起上訴，本院判決如下：
    主  文
原判決廢棄，發回台灣高等法院。
    理  由
本件上訴人主張：伊之被繼承人王劉戊妹於民國三十七年間就坐
落桃園縣龍潭鄉○○段大坪小段（下稱大坪小段）第六五之一號
、第六五之五號、第六六之一號及第六七之一號土地【經分割及
重測後，現為大平段（下稱大平段）第六八二號、第六八五號、
第六八七號起至第六九○號、第六九七號、第七六八號起至第七
七四號、第七七六號土地，下稱系爭土地】，與被上訴人之被繼
承人邱標訂立耕地三七五租約（下稱系爭租約），期限為六年，
嗣由兩造繼受續訂，迭經換約，至九十七年十二月三十一日租期
屆滿。然被上訴人就上開第六六之一號面積三百二十三平方公尺
土地（重測後地號為大平段第六八二號，面積增為三百三十四‧
○四平方公尺，下稱第六八二號土地），僅在如第一審判決附圖
（下稱附圖）編號Ａ所示面積二百十四‧二九平方公尺之土地上
種植稻穀，其餘部分長期任由相鄰之同段第六八三號及第六八三
之一號等土地使用人陳接生，築闢磚造樓房、鐵皮屋、棚架、空
地及薑園，如附圖編號Ｂ、Ｃ、Ｄ、Ｅ、Ｆ及Ｇ所示，面積共達
一百十九‧七五平方公尺，被上訴人就該部分土地，顯非出於不
可抗力之事由，而繼續一年以上不為耕作，甚至有轉租他人、不
自任耕作情形，構成耕地三七五減租條例第十七條第一項第四款
及同條例第十六條第一項所定租約終止、無效之事由，系爭租約
應歸於失效。又被上訴人就上揭第六七之一號面積六百二十五平
方公尺之土地（分割後另增加同小段第六七之三號面積二平方公
尺土地，並於重測後更改地號為大平段第六八七號，下稱第六八
七號土地），於八十六年間擅自將其上原為一層樓之農舍，拆除
部分後另行新建二層樓之水泥鋼筋建築（下稱系爭建物），由家
人共同居住，與原供置放農具、豢養牲畜之使用方法，顯然相違
；且未依建築法規領得建築執照，應屬違建，縱認第六八七號土
地地目為建，致其性質並非耕地租賃，而無上開條例相關租約失
效規定之適用，然伊於租期屆滿後，參照民法第四百三十八條、
土地法第一百零三條第三款及第五款之規定，亦得收回第六八七
號土地等情，求為判決被上訴人連帶將系爭土地返還伊之判決。
被上訴人則以：第六八二號土地本以地面之溝渠與相鄰土地區隔
，伊對於如附圖編號Ａ所示區域以外之土地亦在承租範圍內從不
知情，且該土地經重測後，面積已生變化，正確界址何在更難察
知，伊就遭陳接生占用之部分，並非放棄耕作，亦無轉租他人、
不自任耕作之情形，與耕地三七五減租條例第十七條第一項第四
款或第十六條第一項等規定不符，系爭租約尚不因之失效。至於
第六八七號土地，既屬建地，本在提供承租者興築建物而居住，
並無耕作以保持地力之需要，伊於八十六年間，因原有農舍坍塌
，另行起造系爭建物，非不自任耕作，而無耕地三七五減租條例
第十六條第一項規定之適用，且該利用方式，仍在原定使用目的
範圍之內，不論有無依建築法規取得相關執照，均無違背租賃契
約或法令，亦不適用民法第四百三十八條、土地法第一百零三條
等規定等語，資為抗辯。
原審廢棄第一審所為上訴人勝訴之判決，改判駁回上訴人在第一
審之訴，無非以：上訴人之母王劉戊妹與被上訴人之父邱標，於
三十七年間就系爭土地訂有耕地三七五租約，嗣並分別由兩造繼
受，迭經換約，最後一次耕地租約期限自九十二年一月一日起至
九十七年十二月三十一日止；第六八二號土地如附圖編號Ｂ、Ｃ
、Ｄ、Ｅ、Ｆ、Ｇ所示、面積共一百十九‧七五平方公尺土地、
長年為陳接生占用；又第六八七號土地上，原有一層之農舍，被
上訴人於八十六年間，將其中部分改建為二層之系爭建物，用供
家居及放置農具使用等情，為兩造所不爭執。次查，第六八二號
土地被上訴人所耕作如附圖編號Ａ部分之稻田與陳接生之薑園、
磚造房屋間有溝渠及水泥柱、竹籬隔開，稻田與薑園、磚造房屋
之地面亦有高低差距，又依證人陳接生所言，其係自日據時代即
占有使用，且認為該部分為其所有之土地而占有使用，非向被上
訴人承租使用或借用。被上訴人辯稱其未將第六八二號該部分土
地轉租予他人，應為可取。上訴人以該部分土地遭占用應視同為
轉租行為，主張兩造間耕地租約歸於無效，其得依耕地三七五減
租條例第十六條第一項、第二項規定收回出租之系爭土地，並不
足取。兩造之被繼承人於訂立租約時，並無測量租地之範圍，兩
造陳述相符，兩造之被繼承人於訂立租約時，既未測量土地之界
址，則被上訴人辯稱：其被繼承人承租之初，上訴人之被繼承人
即以土地實況指界，按溝渠等界線交付租地，並未將陳接生占用
部分之土地點交予承租人，伊與上訴人續訂租約時，亦未鑑界，
第六八二號土地數十年來均以溝渠、水泥柱與竹籬與鄰地為界，
其並不知悉第六八二號與鄰地真正界址為何，圍籬架設位置是否
正確，對於陳接生占用之土地屬於第六八二號土地範圍，亦不知
情等語，尚屬可信。上訴人既自始未點交被陳接生占用之土地予
被上訴人，難認被上訴人就該部分土地在主觀上有放棄耕作權之
意思，與耕地三七五減租條例第十七條第一項第四款之不為耕作
，並不相符。上訴人主張被上訴人繼續一年以上不為耕作，其得
依耕地三七五減租條例該條項第四款規定終止租約，即非有據。
上訴人雖又主張九十四年間第六八二號土地所在區域之土地，曾
經重測，被上訴人所有之同段第六九一號、第六九二號等土地亦
有重測，被上訴人於重測時應已知悉第六八二號土地遭陳接生占
用，仍未向陳接生催討，應認有繼續一年以上非因不可抗力不為
耕作之情形云云。惟查被上訴人辯稱：其自有之土地雖有重測，
但其並非第六八二號土地之所有權人，地政事務所並未對之通知
，當時並不知第六八二號土地有重測，亦不知重測之結果，其係
於九十八年調解時才知道陳接生越界占用等語。被上訴人既非第
六八二號土地之所有權人，地政事務所本無須對其為土地重測之
通知，上訴人復未將重測結果通知被上訴人，亦未排除無權占有
人之侵害，通知陳接生返還土地，以提供合於租約所約定使用、
收益之租賃物點交予被上訴人使用，而被上訴人於上訴人申請桃
園縣龍潭鄉公所耕地租佃委員會調解後，即於九十八年六月二十
四日以信維郵局第五八七二號存證信函請陳接生洽上訴人處理越
界建築之事，被上訴人辯稱其未經地政事務所通知而不知第六八
二號土地有重測及重測結果，尚屬可信。兩造租約雖約定承租之
範圍包含第六八二號土地之全部，但自三十七年租約成立迄今數
十年來，上訴人及其被繼承人從未將被陳接生占用之部分之土地
點交予被上訴人承租使用，上訴人於知悉土地被占用後，亦未通
知被上訴人，兩造租賃之合意，有無包括陳接生所占用之土地部
分，亦非無疑。上訴人主張被上訴人於九十四年重測已知第六八
二號土地被占用，而未請求占用人返還，就被占用之土地，已非
因不可抗力繼續一年以上不為耕作云云，並無足取。再查兩造間
之系爭租約之租期於九十七年十二月三十一日屆滿，但被上訴人
已請求繼續承租，且被上訴人亦無轉租或非因不可抗力繼續一年
以上不為耕作之情形，上訴人不可主張租約無效或終止租約，兩
造間之租賃關係依耕地三七五減租條例第二十條之規定，仍繼續
存在，並不因租期屆滿而消滅。續查大平段第六八五號（下稱第
六八五號土地）及第六八七號土地為建地，有土地登記簿謄本足
憑，上訴人並以該二地號土地上二間房舍供被上訴人使用，且依
系爭租約之記載，兩造租約之租金均以生產物收獲量千分之三七
五為最高額，其原低於千分之三七五者，從其原有之約定為計算
，並未針對該二地號土地單獨締約，或特別以該二地號土地交易
價值為基準，計算該部分之租金。被上訴人辯稱該二地號土地，
係輔助農耕之用地，為了便利被上訴人耕作，而一併出租予被上
訴人供其作為居住、擺放農具等用途之用，與其他耕地部分之租
賃關係無法割裂而為處理，尚非無據。上訴人雖主張該二地號土
地上之二間房舍一間係供被上訴人居住，一間是牲畜的欄舍，惟
被上訴人否認兩造有就該二地號土地及其上房舍之使用方法為約
定，且上訴人亦未據舉證，難認兩造對於該二地號土地及房舍有
為特別限制使用方法之約定，是依耕地三七五減租條例第一條、
民法第四百三十八條規定，被上訴人應得依土地及建物通常之方
法使用該二地號土地及其上建物。被上訴人雖於八十六年間將磚
土造之房屋改建為二層混凝土建物，惟依原有磚土造房屋之照片
所示，該房屋已相當老舊，被上訴人辯稱因原有磚土造房屋於八
十六年間遭颱風吹垮，其乃於原址重建，應屬非虛。而重建後之
二層房屋之一樓，仍供放置農具使用，被上訴人既係於房舍原址
重建，並無擴大所占土地之面積，且改建後之房屋仍供被上訴人
居住及放置農具使用，亦難認被上訴人有違反約定方法使用第六
八五號及第六八七號土地之情形。況被上訴人於八十六年間重建
迄九十八年上訴人主張終止契約聲請調處，已逾十二年，上訴人
仍收取租金，從未為反對之意思表示，足認兩造間並無被上訴人
不得改建倒塌房舍之約定，上訴人主張其得依民法第四百三十八
條規定終止租約，並無足取。末按土地法第一百零三條第二款所
謂承租人以基地供違反法令之使用時，係指以基地或基地上之房
屋供違反法令之使用者而言。租用基地建築房屋未依建築法領得
建築執照，僅屬私有建築違反許可之規定，並非以基地或基地上
房屋供違反法令之使用，自難認與該條款所定之情形相符。被上
訴人於原有磚土造房屋倒塌重建時，縱未依建築法申請建築主管
機關許可，亦非屬土地法第一百零三條第二款所定以租賃物供違
反法令之使用之情形。上訴人主張其得據此依土地法第一百零三
條第二款收回租賃土地，亦無可取。綜上所述，上訴人主張被上
訴人將第六八二號土地之一部分轉租予陳接生，且非因不可抗力
繼續一年以上不為耕作，又違反約定及法令使用第六八五號及第
六八七號土地，為不足採。從而，其本於耕地三七五減租條例第
十六條第一項、第二項、第十七條第一項第四款、民法第四百三
十八條、土地法第一百零三條第三款規定，請求被上訴人連帶返
還系爭土地，為無理由，不應准許等詞，為其判斷之基礎。
按民事訴訟法第一百九十九條第二項規定，審判長應向當事人發
問或曉諭，令其陳述事實、聲明證據，或為其他必要之聲明及陳
述，其所聲明及陳述有不明瞭或不完足者，應令其敘明或補充之
，此為審判長因定訴訟關係之闡明權，同時並為其義務，故審判
長對於訴訟關係未盡此項必要之處置，違背闡明之義務者，其訴
訟程序即有重大瑕疵，而基此所為之判決，即屬違背法令。查上
訴人起訴時主張被上訴人擅自改建之地號僅有大平段第六八七號
土地（見第一審卷第一二八、一二九頁、原審卷第六四至六六頁
），惟嗣後陳述似又包括第六八五號土地（見第一審卷第一六四
頁），而被上訴人陳稱其等所有之房屋坐落在第六八七號土地（
見原審卷第八一頁）。雙方前後所述不一，原審審判長未命兩造
就被上訴人之系爭建物所占用位置敘明，遽而為上訴人不利之判
決，已違背其闡明義務。再按承租人應依約定方法，為租賃物之
使用、收益；無約定方法者，應以依租賃物之性質而定之方法為
之，民法第四百三十八條第一項定有明文。又當事人主張有利於
己之事實者，就其事實有舉證之責任。但法律別有規定，或依其
情形顯失公平者，不在此限，民事訴訟法第二百七十七條亦有明
定。查系爭租約為耕地租賃，應係以耕作為目的，該租約並未明
定被上訴人有於系爭土地上重建房屋或農舍之權利，而被上訴人
於第一審及原審均承認：有新建二樓洋房（見第一審卷九十八年
十一月二十六日言詞辯論筆錄）；農舍是上訴人提供的，但三十
九年承租的時候，農舍是土造的，因時間經過有損毀，才逐次部
分用磚塊修建成為照片中之樣子。改建成二樓房屋是因為八十六
年時颱風垮掉了，所以重蓋（見原審卷第四五頁反面）。則被上
訴人自應就其何以得重建之有利事實，負舉證責任。迺原審以上
訴人未舉證兩造間就第六八五號及第六八七號土地有特別約定限
制使用方法，對被上訴人之改建，即不得依民法第四百三十八條
規定終止租約，亦不無違背舉證責任法則。上訴論旨，指摘原判
決不當，求予廢棄，非無理由。
據上論結，本件上訴為有理由。依民事訴訟法第四百七十七條第
一項、第四百七十八條第二項，判決如主文。
中    華    民    國  一○○  年    九    月  二十二  日
                      最高法院民事第五庭
                          審判長法官  劉  福  聲  
                                法官  黃  義  豐  
                                法官  劉  靜  嫻  
                                法官  袁  靜  文  
                                法官  高  孟  焄  
本件正本證明與原本無異
                                      書  記  官  
中    華    民    國  一○○  年    十    月    四    日
                                                      V